臺灣高等法院刑事判決
                                   108年度上訴字第3590號
上  訴  人
即  被  告  吳宗信



選任辯護人  吳宜星律師
上列上訴人因違反組織犯罪防制條例等案件，不服臺灣桃園地方
法院108年度訴字第766號，中華民國108 年10月16日第一審判決
（追加起訴案號：臺灣桃園地方檢察署108年度偵字第17937號）
，提起上訴，本院判決如下：
    主  文
上訴駁回。
    事  實
一、吳宗信基於發起三人以上以實施詐術為手段、具有持續性、
    牟利性之結構性犯罪組織及意圖為自己不法所有，3人以上
    共同以電子通訊對公眾散布而詐欺取財之犯意，於民國10 8
    年2、3月間，發起成立三人以上、以實施詐術為手段、具有
    持續性、牟利性之有結構性組織之詐欺集團，欲以電腦群呼
    話務系統自動發送詐騙訊息予大陸地區人民，再由第1 線假
    冒大陸地區社會保險局人員、第2 線機手假冒大陸地區公安
    人員，以接聽大陸地區人民回撥電話或隨機撥打大陸地區人
    民電話之方式施詐。先出資並承租址設日本國山梨縣甲州市
    塩山下於曾944 番地（下稱塩山下機房）、山梨縣甲府市上
    石田4丁目13番26號（下稱上石田機房)做為電信詐欺機房，
    並出資購買建置供詐騙使用之行動電話、電腦及網路設備，
    再以月薪新臺幣（下同）3、4萬元之代價，招募有加入該詐
    欺組織犯意之姚智勛、吳彩瑜、彭俊維、陳威延、黃傳宇、
    林君儒、陳信全（姚智勛等7 人另經檢察官提起公訴及追加
    起訴部分，由臺灣桃園地方法院另行審結）及其餘真實姓名
    年籍不詳之成年人加入該組織，並安排渠等前往日本國上石
    田機房、塩山下機房，指示由姚智勛管理機房，吳彩瑜、彭
    俊維、陳威延、黃傳宇、林君儒、陳信全則擔任詐騙機房之
    機手，吳宗信並指示上開機手背誦詐騙講稿、撥打及接聽大
    陸地區人民電話，復提供上開機房詐騙集團成員日常生活起
    居之需求，統籌管理上開詐欺機房之運作，而主持、指揮、
    操縱犯罪組織。嗣姚智勛、吳彩瑜、彭俊維、陳威延、黃傳
    宇、林君儒、陳信全及其餘真實姓名年籍不詳之成年人，即
    與吳宗信共同意圖為自己不法所有，基於三人以上共同以電
    子通訊對公眾散布而詐欺取財之犯意聯絡，自108年2月間起
    至3 月27日止，在前開機房內，依照前開方式，分別管理機
    房、擔任話務人員，撥打、接聽電話，以此方式詐騙大陸地
    區人民，惟並未查得大陸地區人民有因此受騙匯款予該詐欺
    組織而得逞之情形，旋經日本警方於108年3月27日查獲，並
    扣得如附表所示之物。
二、案經臺北市政府警察局中山分局報告臺灣桃園地方檢察署檢
    察官追加起訴。
    理  由
壹、證據能力部分
一、按組織犯罪防制條例第12條第1 項中段規定：「訊問證人之
    筆錄，以在檢察官或法官面前作成，並經踐行刑事訴訟法所
    定訊問證人之程序者為限，始得採為證據」，係以立法排除
    被告以外之人於警詢或檢察事務官調查中所為之陳述，得適
    用刑事訴訟法第159條之2、第159條之3及第159條之5之規定
    ，是證人於警詢時之陳述，於違反組織犯罪防制條例案件，
    即絕對不具有證據能力，自不得採為判決基礎。又上開組織
    犯罪防制條例第12條第1 項規定，係排除一般證人於警詢陳
    述之證據能力之特別規定，然被告於警詢之陳述，對被告本
    身而言，則不在排除之列，至於共犯被告於偵查中以被告身
    分之陳述，仍應類推適用上開，定其得否為證據（最高法院
    102年度台上字第2653號、107年度台上字第3589號判決意旨
    參照）。證人姚智勛、吳彩瑜、彭俊維、陳威延、黃傳宇、
    林君儒於警詢時以被告身分所為之陳述，均屬被告以外之人
    於審判外之陳述，依前揭規定及說明，於違反組織犯罪防制
    條例之罪名，即絕對不具證據能力，不得採為判決基礎。又
    被告吳宗信於警詢時之陳述，對於被告自己而言，則屬被告
    之供述，為法定證據方法之一，自不在組織犯罪防制條例第
    12條第1項規定之排除之列，除有不得作為證據之例外，自
    可在有補強證據之情況下，作為證明被告自己犯罪之證據。
二、其餘本案認定犯罪事實之所有證據資料（含書證、物證等）
    ，均與本案事實具有關聯性，並無事證足認公務員有違背法
    定程式或經偽造、變造等情事，且經本院依法踐行調查程序
    ，檢察官及被告、辯護人對於證據能力均未爭執，故亦具有
    證據能力。
貳、實體部分
一、認定犯罪事實所憑之證據及理由：
  ㈠上開犯罪事實，業據被告於偵查、原審、本院準備程序及審
    理時均坦承不諱（見偵卷第6至13、172至175 頁、原審訴卷
    第27至30、43至50頁、本院卷第78至79、85、115 頁）。經
    查，被告之上開自白供述，復有臺北市政府警察局中山分局
    指認犯罪嫌疑人記錄表、自願搜索同意書、搜索扣押筆錄、
    扣押物品目錄表、旅客出入境紀錄批次查詢、外交部轉電函
    、日本國警方之搜索扣押調查書、扣押物目錄表、房屋平面
    圖、房間詳細圖、現場及扣案物照片、複寫報告書、不動產
    月極賃貸借基本契約書、不動產包月租賃基本契約書、詐騙
    講稿、日本警視廳組織犯罪對策部搜查聯絡事項傳真文件、
    陳述書、中國民眾資料、東京逍遙遊行程表、護照影本及扣
    案如附表所示之物在卷可資佐證（見偵卷第14至28、53至63
    、61至92、94至98、117、146至148、162頁）；另所犯加重
    詐欺取財部分，亦有共犯姚智勛、吳彩瑜、彭俊維、陳威延
    、黃傳宇、林君儒、蔡東樺、陳信全於原審審理中之供述可
    資佐憑（見原審訴字卷第44至45頁），足徵被告上開任意性
    之自白，確與事實相符，應堪採信。
  ㈡綜上所述，本件事證已臻明確，被告犯行洵堪認定，自應依
    法論科。
二、論罪科刑部分：
  ㈠本件被告與姚智勛、吳彩瑜、彭俊維、陳威延、黃傳宇、林
    君儒、陳信全所加入之上開詐欺集團係以詐騙他人金錢獲取
    不法所得為目的，而分別由詐欺集團成員招募人員、架設機
    房設備、管理機房、撥打或接聽電話施詐等，堪認其所參與
    者，係透過縝密之計畫與分工，成員彼此相互配合，由多數
    人所組成之於一定期間內存續以實施詐欺為手段而牟利之具
    有完善結構之組織，核屬三人以上，以實施詐術為手段，所
    組成之具有持續性及牟利性之有結構性組織之犯罪組織，該
    當於組織犯罪條例第2條第1項所稱之犯罪組織無訛。再本件
    被告出資成立上開詐騙集團、承租日本機房、招募詐騙集團
    成員，使該對社會具有莫大危害之詐騙集團組織從無到有，
    並安排、指示、監督詐欺集團成員從事背誦被詐騙講稿、接
    聽詐騙電話，且其所為指示對集團其他成員具有高度之拘束
    力或效力，更有命令或指示直接支配集團成員之行止，為發
    起、主持、指揮、操縱犯罪組織之人。
  ㈡組織犯罪乃具有內部管理結構之集團性犯罪，凡發起、主持
    、操縱或指揮犯罪組織者，依組織犯罪防制條例第3條第1項
    規定應予科刑，故發起犯罪組織者倘尚主持、操縱或指揮該
    犯罪組織，發起、主持、操縱或指揮之各行為間即具有高、
    低度之吸收關係（最高法100年度台上字第6968號判決意旨
    參照）。是核被告所為，係犯組織犯罪防制條例第3條第l項
    前段之發起犯罪組織罪及刑法第339條之4第2項、第1項第2
    、3 款之三人以上共同以電子通訊對公眾散布而犯詐欺取財
    未遂罪。被告招募他人加入犯罪組織之行為，為發起犯罪組
    織之階段行為，至其發起犯罪組織後之主持、指揮、操縱之
    低度行為，應為發起之高度行為所吸收，均不另論罪。至刑
    法第339條之4第1項第1款「冒用政府機關或公務員名義犯之
    」之加重事由，依刑法第10條第2 項規定，係指本國政府機
    關之公務員，不包括大陸地區之政府機關及公務員。本件詐
    騙集團冒用大陸地區社會保險局、公安人員，並無該條款之
    加重情形。原審公訴檢察官雖當庭補充有上開加重事由，尚
    有誤會，然此僅涉及被告詐欺取財加重條件之減少，尚毋庸
    變更起訴法條，附此敘明。
  ㈢共同正犯之成立，只須具有犯意之聯絡，行為之分擔，既不
    問犯罪動機起於何人，不必每一階段犯行，均經參與。再共
    同正犯之意思聯絡，原不以數人間直接發生者為限，即有間
    接之聯絡者，亦包括在內，如甲分別邀乙、丙犯罪，雖乙、
    丙彼此無直接之聯絡，亦無礙於其為共同正犯之成立。又共
    同正犯，係共同實行犯罪行為之人，在共同意思範圍內，各
    自分擔犯罪行為之一部，相互利用他人之行為，以達其犯罪
    之目的，其成立不以全體均參與實行犯罪構成要件之行為為
    要件，其行為分擔，亦不以每一階段皆有參與為必要，倘具
    有相互利用其行為之合同意思所為，仍應負共同正犯之責（
    最高法院34年上字第862號、77年台上字第2135號判例、99
    年度台上字第1323號判決意旨參照）。本件被告及共犯姚智
    勛、吳彩瑜、彭俊維、陳威延、黃傳宇、林君儒、陳信全及
    該集團其他成員所為之間，就上開詐欺犯行分工各擔任招募
    人員、架設機房電腦設備、管理機房、接聽電話施詐等任務
    ，其犯罪型態具有相當之計畫性、組織性，需由多人縝密分
    工方能完成，有所認識，而仍參與該犯罪組織，且就本案犯
    行，有相互利用之共同犯意，並各自分擔部分犯罪行為。揆
    諸上開說明，被告雖未參與上開全部的行為階段，仍應就其
    加入參與該詐欺犯罪集團期間，與該集團其他成員所為之犯
    行，負共同正犯之責任。又本件共犯吳彩瑜、彭俊維、陳威
    延、黃傳宇、林君儒、陳信全於原審審理中均供稱：有接聽
    電話施詐等語，足見上開機房成員均已著手詐欺取財之犯行
    ，然本案尚無證據證明確有被害人因此受騙匯款而達既遂程
    度。是被告與姚智勛、吳彩瑜、彭俊維、陳威延、黃傳宇、
    林君儒、陳信全及該詐欺集團其他成年成員間，就加重詐欺
    取財未遂之犯行，有犯意聯絡與行為分擔，均應依刑法第28
    條之規定，論以共同正犯。
  ㈣組織犯罪防制條例係藉由防制組織型態之犯罪活動為手段，
    以達成維護社會秩序、保障人民權益之目的，乃於該條例第
    3條第1項前段與後段，分別對於「發起、主持、操縱、指揮
    」及「參與」犯罪組織者，依其情節不同而為處遇，行為人
    雖有其中一行為（如參與），不問其有否實施各該手段（如
    詐欺）之罪，均成立本罪。然在未經自首或有其他積極事實
    ，足以證明其確已脫離或解散該組織之前，其違法行為，仍
    繼續存在，即為行為之繼續，而屬單純一罪，至行為終了時
    ，仍論為一罪。又刑法上一行為而觸犯數罪名之想像競合犯
    存在之目的，在於避免對於同一不法要素予以過度評價。自
    然意義之數行為，得否評價為法律概念之一行為，應就客觀
    構成要件行為之重合情形、主觀意思活動之內容、所侵害之
    法益與行為間之關連性等要素，視個案情節依社會通念加以
    判斷。刑法刪除牽連犯之規定後，原認屬方法目的或原因結
    果，得評價為牽連犯之二犯罪行為間，如具有局部之同一性
    ，或其行為著手實行階段可認為同一者，得認與一行為觸犯
    數罪名之要件相侔，依想像競合犯論擬。倘其實行之二行為
    ，無局部之重疊，行為著手實行階段亦有明顯區隔，依社會
    通念難認屬同一行為者，應予分論併罰。因而，行為人以一
    參與詐欺犯罪組織，並分工加重詐欺行為，同時觸犯參與犯
    罪組織罪及加重詐欺取財罪，雖其參與犯罪組織之時、地與
    加重詐欺取財之時、地，在自然意義上非完全一致，然二者
    仍有部分合致，且犯罪目的單一，依一般社會通念，認應評
    價為一罪方符合刑罰公平原則，應屬想像競合犯；又加重詐
    欺罪係侵害個人財產法益之犯罪，其罪數計算，以被害人數
    、被害次數之多寡，決定其犯罪之罪數，核與參與犯罪組織
    罪之侵害社會法益，因應以行為人所侵害之社會全體利益為
    準據，認定係成立一個犯罪行為，有所不同。是以倘若行為
    人於參與犯罪組織之繼續中，先後加重詐欺數人財物，因行
    為人僅為一參與組織行為，侵害一社會法益，應僅就首次犯
    行論以參與犯罪組織罪及加重詐欺罪之想像競合犯，而其後
    之犯行，乃為其參與組織之繼續行為，為避免重複評價，當
    無從將一參與犯罪組織行為割裂再另論一參與犯罪組織罪，
    而與其後所犯加重詐欺罪從一重論處之餘地（最高法院107
    年度台上字第1066號判決可資參照）。本件被告所犯組織犯
    罪防制條例第3條第1項前段之發起犯罪組織罪及刑法第339
    條之4第2項、第1項第2、3 款之加重詐欺取財未遂罪部分，
    係在同一犯罪決意及預定計畫下所為行為，在法律上應評價
    為一行為，係一行為觸犯數罪名之想像競合犯，應依刑法第
    55條之規定，從一重之組織犯罪防制條例第3條第1項前段之
    發起犯罪組織罪處斷。檢察官追加起訴書雖認上開2 罪應分
    論併罰，惟業經原審公訴檢察官當庭更正上開2 罪係一行為
    觸犯數罪名之想像競合犯，應從一重之組織犯罪防制條例第
    3條第1項前段之發起犯罪組織罪處斷，附此敘明（見原審訴
    卷第44頁）。
  ㈤被告前曾因犯詐欺案件，經臺灣南投地方法院判決判處有期
    徒2 月確定，並於107年2月23日易科罰金執行完畢，有本院
    被告前案紀錄表在卷可按。本件係於受上開有期徒刑之執行
    完畢後，五年內故意再犯有期徒刑以上之刑之罪，為累犯。
    本院審酌被告所犯前罪亦係詐欺案件，並經易科罰金執行完
    畢，其前後犯同一罪質之罪，均侵害他人財產法益，堪認其
    具有特別惡性、自我控管能力欠佳，前罪之刑罰難認對被告
    已生警惕之作用，足認其後罪係基於對刑罰反應力薄弱所致
    ，且無司法院釋字第775 號解釋所指應量處最低法定刑，又
    無法適用刑法第59條減輕其刑規定之適用，自仍應依刑法第
    47條第1項累犯之規定，加重其刑。
  ㈥犯第3 條之罪自首，並自動解散或脫離其所屬之犯罪組織者
    ，減輕或免除其刑；因其提供資料，而查獲該犯罪組織者，
    亦同；偵查及審判中均自白者，減輕其刑，組織犯罪防制條
    例第8條第1項定有明文。本件被告於偵查及審理中均自白犯
    罪，應依組織犯罪防制條例第8條第1項後段規定，減輕其刑
    ，並依法先加後減。
三、沒收部分：
  ㈠扣案如附表所示之物，均為被告所有供本件犯罪所用之物，
    業據被告於本院審理中所坦承（見本院卷第115頁），自應
    依刑法第38條第2項前段之規定，宣告沒收。
  ㈡扣案被告所有行動電話1支（含0000000000門號SIM卡1枚），
    並無證據證明與本案相關，爰不宣告沒收。另本件被告所組
    詐騙集團尚未詐得款項即遭查獲，尚無詐騙所得財物，自無
    從諭知沒收犯罪所得財物。
四、駁回被告上訴之理由：                                被告上訴意旨略以：被告僅因一時失慮至罹刑典，爰請參酌被告坦承犯行，且未詐得財物，又被告母親罹癌，家裡也有小孩、妻子也因此離家，犯後態度良好等一切情狀，從輕量刑等語。本院審酌被告正值青壯，不思循正當管道獲取財物，竟為圖謀一己私慾，發起、主持、指揮及操縱詐欺集團犯罪組織，欲詐取財物侵害他人財產法益，嚴重危害交易秩序與社會治安之犯罪動機與目的及犯罪手段，前有詐欺犯罪前科紀錄，並非因一時失慮致罹刑典，惟被告念犯後始終坦承犯行，且尚未詐得任何款項。再兼衡被告自陳高工肄業之智識程度、原先有於從事鐵皮屋工作、月收入約45,000元，以及自述母親罹癌，家裡也有小孩、妻子也因此離家之生活狀況等一切情狀，認原審就此等犯罪情節，依法量處被告有期徒刑1年8月，並應於刑之執行前，令入勞動場所強制工作3年，併就扣案如附表所示之物均沒收，認事用法及沒收均無違誤，量刑亦屬妥適，被告仍執前詞認原審量刑過重，請求從輕量刑為無理由，自應予以駁回。
據上論斷，應依刑事訴訟法第368 條，判決如主文。
本案經檢察官楊石宇追加起訴，檢察官許鈺茹到庭執行職務。
中　　華　　民　　國　　108 　年　　12　　月　　25　　日
                  刑事第十九庭  審判長法　官  曾淑華
                                      法　官  俞秀美
                                      法　官  陳文貴
以上正本證明與原本無異。
如不服本判決，應於收受送達後10日內向本院提出上訴書狀，其
未敘述上訴之理由者並得於提起上訴後10日內向本院補提理由書
（均須按他造當事人之人數附繕本）「切勿逕送上級法院」。
                                      書記官  洪宛渝
中　　華　　民　　國　　108 　年　　12　　月　　25　　日
附錄：本案論罪科刑法條全文
組織犯罪防制條例第3條第1項
發起、主持、操縱或指揮犯罪組織者，處 3 年以上 10 年以下
有期徒刑，得併科新臺幣 1 億元以下罰金；參與者，處 6 月以
上 5 年以下有期徒刑，得併科新臺幣 1 千萬元以下罰金。但參
與情節輕微者，得減輕或免除其刑。

中華民國刑法第339條之4
犯第 339 條詐欺罪而有下列情形之一者，處 1 年以上 7 年以
下有期徒刑，得併科 1 百萬元以下罰金：
一、冒用政府機關或公務員名義犯之。
二、三人以上共同犯之。
三、以廣播電視、電子通訊、網際網路或其他媒體等傳播工具，
     對公眾散布而犯之。
前項之未遂犯罰之。